ACORDAO-COMPLETO-2427880

ACÓRDÃO 1707/2021 ATA 3/2021 - SEGUNDA CÂMARA

VISTOS, relatados e discutidos estes autos de atos de aposentadoria exarados pela Universidade Federal de Santa Catarina (UFSC) em favor de Dulce Minella, David Francisco Turnes, Edna Lúcia da Silva, Eneide Maria de Souza e Erivaldo da Natividade,
ACORDAM os Ministros do Tribunal de Contas da União, reunidos em Sessão da Segunda Câmara, diante das razões expostas pelo Relator, nos termos do art. 71, inciso III, da Constituição Federal; do art. 1º, inciso V, e do art. 39, inciso II, da Lei nº  8.443, de 16 de julho de 1992; do art. 1º, inciso VIII, do art. 259, inciso II, do art. 260, § 1º, e do art. 262, § 2º, do Regimento Interno:
9.1 reconhecer o registro tácito dos atos iniciais de concessão de aposentaria de Dulce Minella e de David Francisco Turnes;
9.2 julgar legal o ato de concessão inicial de aposentadoria de Edna Lúcia da Silva, concedendo-lhe o registro;
9.3 julgar ilegais os atos de concessão inicial de aposentadoria de Eneide Maria de Souza e de Erivaldo da Natividade, negando-lhes o registro;
9.4 dispensar o ressarcimento das quantias indevidamente recebidas de boa-fé, nos termos da Súmula nº  106;
9.5 determinar à Universidade Federal de Santa Catarina, com fundamento no inciso I do art. 4º da Resolução nº  315, de 22 de abril de 2020, que:
9.5.1 no prazo 15 (quinze) dias, contados da data do conhecimento do acórdão, faça cessar os pagamentos decorrentes das parcelas ora impugnadas, sob pena de responsabilidade solidária da autoridade administrativa omissa, nos termos do art. 262 do Regimento Interno;
9.5.2 no prazo de 30 (trinta) dias, contado da data do conhecimento do acórdão, emita novos atos de aposentadoria de Eneide Maria de Souza e de Erivaldo da Natividade, livres das irregularidades apontadas, disponibilizando-os a este Tribunal, por meio do Sistema e-Pessoal, nos termos fixados na Instrução Normativa nº  78, de 21 de março de 2018;
9.5.3 no prazo de 15 (quinze) dias, contados da data do conhecimento do acórdão, dar ciência do inteiro teor desta deliberação aos interessados, alertando Eneide Maria de Souza e Erivaldo da Natividade de que o efeito suspensivo proveniente da interposição de eventuais recursos junto ao TCU não os exime da devolução dos valores percebidos indevidamente após a respectiva notificação, caso esses não sejam providos;
9.5.4 no prazo de 30 (trinta) dias, contados da data do conhecimento do acórdão, disponibilize a este Tribunal, por meio do Sistema e-Pessoal, comprovantes das datas em que os interessados tomaram conhecimento deste Acórdão, conforme o art. 21, inciso I, da Instrução Normativa nº  78, de 2018;
9.6 determinar à Secretaria de Fiscalização de Pessoal que:
9.6.1 dê imediato início aos procedimentos destinados à revisão de ofício dos atos de aposentadoria de Dulce Minella e de David Francisco Turnes, nos termos do subitem 9.2.1 do Acórdão 122/2021-TCU-Plenário, relatado pelo Ministro Walton Alencar Rodrigues;
9.6.2 monitore o cumprimento das determinações ora expedidas, representando ao Tribunal, em caso de irregularidades; e 
9.7 dar ciência deste Acórdão à Universidade Federal de Santa Catarina, informando-a de que o teor integral da deliberação poderá ser obtido no endereço eletrônico www.tcu.gov.br/acordaos.

Ato de aposentadoria.

Segunda Câmara

Universidade Federal de Santa Catarina (UFSC).

3. Interessados: David Francisco Turnes (CPF 305.871.23915); Dulce Minella (CPF 154.924.35949); Edna Lucia da Silva (CPF XXX.935.359-XX); Eneide Maria de Souza (CPF 452.472.77953); Erivaldo da Natividade (CPF 398.863.36900).

13.1. Ministros presentes: Augusto Nardes (na Presidência), Aroldo Cedraz e Raimundo Carreiro (Relator).
13.2. Ministro-Substituto convocado: Marcos Bemquerer Costa.

RAIMUNDO CARREIRO

Trata-se de atos de concessão inicial de aposentadoria de Dulce Minella, David Francisco Turnes, Edna Lúcia da Silva, Eneide Maria de Souza e Erivaldo da Natividade, servidores inativos da Universidade Federal de Santa Catarina.
Reproduzo, a seguir, excerto da instrução de peça 10, lavrada pela Secretaria de Fiscalização de Pessoal (Sefip) , cujas conclusões foram endossadas pelo titular da unidade e pelo Ministério Público de Contas (peças 11 e 12) .
EXAME TÉCNICO
a) ato inicial de Dulce Minella
3.	A servidora Dulce Minella aposentou-se em 28/2/1994, no cargo de assistente em administração, com proventos proporcionais a 25/30 avos. No ato de aposentadoria constou o pagamento de decisão judicial referente à hora-extra. Atualmente, a servidora recebe a rubrica judicial no valor de R$ 702,06 (peça 2, p. 1) .
4.	Em relação à vantagem pessoal (Hora-Extra) , o Tribunal já pacificou sua jurisprudência em 13/12/94, por meio da Decisão 759/1994-TCU-Plenário, de relatoria do ministro Iram Saraiva, que aprovou o Enunciado da Súmula TCU 241 nos seguintes termos:
As vantagens e gratificações incompatíveis com o Regime Jurídico Único, instituído pela Lei nº 8.112, de 11-12-90, não se incorporam aos proventos nem à remuneração de servidor cujo emprego, regido até então pela legislação trabalhista, foi transformado em cargo público por força do art. 243 do citado diploma legal. (grifo nosso) 
5.	Logo, o pagamento de forma continuada de tal rubrica, mesmo que amparada por decisão judicial, é devido somente a fim de evitar eventual redução salarial após a transposição do cargo do interessado do regime celetista para o estatutário, não se incorporando de forma definitiva à remuneração. 
6.	Desta forma, a rubrica judicial relativa à vantagem pessoal - hora-extra deveria ter sido absorvida pelas novas estruturas remuneratórias implantadas (ou mesmo por reajuste geral) após o provimento jurisdicional, conforme entendimento do TCU, delineado no Acórdão 2161/2005-TCU-Plenário, Ministro-Relator Walton Alencar Rodrigues, o que não ocorreu (peça 2, p. 1) . 
7.	Diante do exposto, está ilegal o ato de aposentadoria de Dulce Minella. Ressalta-se que o ato de aposentadoria deu entrada no TCU em 24/11/2015, portanto, há menos de cinco anos, não sendo aplicável o procedimento de contraditório e ampla defesa determinado pelo Acórdão 587/2011-TCU-Plenário, Ministro-Relator Valmir Campelo. O prazo de cinco anos se expira em 24/11/2020.
b) ato inicial de David Francisco Turnes
8.	O servidor Davi Francisco Turnes aposentou-se, em 4/2/2015, no cargo de técnico de assuntos educacionais, com proventos integrais, com base no artigo 3º da Emenda Constitucional 47/2005.
9.	No ato de aposentadoria consta o pagamento de decisões judiciais relativas ao percentual de 3,17% (R$ 90,59) e vantagem pessoal (R$1.034,81) . 
10.	Em consulta ao contracheque do inativo, observa-se que a rubrica relativa aos 3,17% foi excluída dos proventos, no entanto continua a ser paga a decisão judicial referente à vantagem pessoal (peça 2, p. 1) .
11.	A rubrica judicial relativa à vantagem pessoal deveria ter sido absorvida pelas novas estruturas remuneratórias implantadas (ou mesmo por reajuste geral) após o provimento jurisdicional, conforme entendimento do TCU, delineado no Acórdão 2161/2005-TCU-Plenário, Ministro-Relator Walton Alencar Rodrigues, o que não ocorreu. 
12.	Diante do exposto, está ilegal o ato de aposentadoria de David Francisco Turnes. Ressalta-se que o ato de aposentadoria deu entrada no TCU em 27/10/2015, portanto, há menos de cinco anos, não sendo aplicável o procedimento de contraditório e ampla defesa determinado pelo Acórdão 587/2011-TCU-Plenário, Ministro-Relator Valmir Campelo. O prazo de cinco anos se expira em 27/10/2020.
c) ato inicial de Edna Lúcia da Silva
13.	A servidora Edna Lúcia da Silva aposentou-se em 1/9/2014, no cargo de professor, com proventos integrais, com base no artigo 3º da Emenda Constitucional 47/2005.
14.	No ato de aposentadoria constou o recebimento de decisões judiciais referentes à incorporação de função FC/CD (Mandado de Segurança 20007200001787-0) no valor de R$ 861,40, e referente ao percentual de 3,17% (URV) no valor de R$ 123,01.
15.	Atualmente, a servidora recebe apenas a rubrica referente à incorporação de FC/CD no valor de R$ 861,40 (peça 2, p. 1-2) . 
16.	Esta Corte de Contas já firmou entendimento de que é legítima a incorporação de parcelas de funções comissionadas, de Instituições Federais de Ensino, nos valores estipulados pela Portaria 474/1987-MEC, desde que incorporadas até 31/10/1991 e pagas sob a forma de vantagem pessoal nominalmente identificada - VPNI, sujeitando-se apenas aos reajustes gerais do funcionalismo público (Acórdão 1283/2006-TCU-Segunda Câmara, de relatoria do Ministro Walton Alencar Rodrigues) . O que tem motivado o Tribunal a julgar diversos atos de aposentadoria ilegais é a modificação da base de cálculo da vantagem ao longo do tempo, devido a inclusão de vantagens posteriormente concedidas.
17.	Nesse sentido, cabe citar, especialmente, a Decisão 235/1998-TCU-1ª Câmara (Relator Ministro Marcos Vinicios Vilaça) , que, modificando o entendimento anterior, deixou assente que a retribuição pelo exercício de cargos de direção e funções gratificadas, iniciado após o advento da Lei 8.168/91, deve observar os valores estipulados naquele diploma, preservando-se a retribuição, com base no valor das funções de confiança transformadas, dos servidores que as exerciam e continuaram no exercício dos cargos de direção e das funções gratificadas resultantes da transformação, bem como o valor dos quintos incorporados com base no exercício das funções de confiança transformadas, tanto para os servidores ativos quanto para os aposentados.
18.	Sobre a remuneração das funções comissionadas anteriores à Lei 8.168/1991, a Portaria 474/1987, determinava:
	Art. 2º As Funções Comissionadas são previstas no Anexo I, devendo ser exercidas em regime de tempo integral. Parágrafo Único. A remuneração das Funções Comissionadas previstas no Anexo I terá valor igual ao da remuneração do Professor Titular da carreira do Magistério Superior em regime de Dedicação Exclusiva, com Doutorado, acrescida dos percentuais a seguir especificados:
	FC-1 - 80%
	FC-2 - 65%
	FC-3 - 55%
	FC-4 - 40%
	FC-5 - 30%
	FC-6 - 20%
19.	Considerando o regime jurídico do pessoal docente das IFES, em sua maioria celetista até o advento da Lei 8.112/1990, a concessão da incorporação de função teve como marco inicial a vigência da Lei 8.911/1994, ou seja, 12/7/1994. Nessa época, a remuneração do professor titular nas condições descritas pela Portaria 474/1987, era composta do vencimento básico mais a Gratificação de Atividade Executiva - GAE, no percentual de 160%, instituída pela Lei Delegada 13, de 27/8/1992 e majorada pela Lei 8.676, de 13/7/1993.
20.	A remuneração de Professor Titular com Dedicação Exclusiva e Doutorado, mais a GAE no mês de janeiro/1995, era de R$ 3.169,37. A tabela abaixo apresenta os valores dos quintos incorporados, de acordo com os critérios definidos nos Acórdão 835/2012-TCU-Plenário e 1.915/2012-TCU-Plenário (Relator Ministro Augusto Nardes) , para os servidores que não ajuizaram ações judiciais (ou para os que o fizeram, mas não lograram êxito, em decisão transitada em julgado) . Para os demais, é necessário obter o valor da remuneração do Professor Titular com dedicação exclusiva e doutorado na data do provimento judicial de 1º Grau e aplicar sobre ele apenas os índices de aumentos lineares após o provimento judicial. 
21.	A tabela a seguir apresenta os valores da VPNI integral para cada FC, conforme a jurisprudência do TCU.
	
	FUNÇÃO
	5/5 (10/10) 
	4/5 (8/10) 
	3/5 (6/10) 
	2/5 (4/10) 
	1/5 (2/10) 

	FC-1
	5.963,81
	4.771,04
	3.578,28
	2.385,52
	1.192,76

	FC-2
	5.466,83
	4.373,46
	3.280,09
	2.186,73
	1.093,36

	FC-3
	5.135,50
	4.108,40
	3.081,30
	2.054,20
	1.027,10

	FC-4
	4.638,52
	3.710,81
	2.783,11
	1.855,40
	927,70

	FC-5
	4.307,20
	3.445,76
	2.584,32
	1.722,88
	861,44

	FC-6
	3.975,87
	3.180,69
	2.385,22
	1.590,34
	795,17

	CD-1
	5.853,96
	4.683,17
	3.512,37
	2.341,58
	1.170,79

	CD-2
	5.017,68
	4.014,14
	3.010,61
	2.007,07
	1.003,54

	CD-3
	3.972,33
	3.177,86
	2.383,40
	1.588,93
	794,46

	CD-4
	2.926,98
	2.341,58
	1.756,18
	1.170,79
	585,39

	FG-1
	522,67
	418,14
	313,60
	209,07
	104,53

	FG-2
	364,28
	291,42
	218,56
	145,71
	72,86

	FG-3
	294,75
	235,80
	176,85
	117,90
	58,95

	FG-4
	161,27
	129,02
	96,76
	64,50
	32,25

	FG-5
	125,13
	100,10
	75,07
	50,05
	25,02

	FG-6
	91,76
	73,41
	55,05
	36,70
	18,35

	FG-7
	43,33
	34,66
	26,00
	17,33
	8,67

	FG-8
	33,62
	26,90
	20,17
	13,45
	6,72

	FG -9
	27,25
	21,80
	16,35
	10,90
	5,45

22.	No ato de aposentadoria consta que a ex-servidora exerceu 3 anos e 2 meses de FG-3, fazendo jus a 3/5 de FG-3. Também exerceu de FC-5 - 4 meses e 28 dias, e de CD-4 - 6 meses e 10 dias. A soma da FC-5 com CD-4 totaliza 11 meses e 28 dias. 
23.	Conforme informado pelo Controle Interno, a servidora faz parte do Mandado de Segurança 20007200001787-0 (peça 3) , com trânsito em julgado. Assim, observa-se que foi concedido à servidora 1/5 de FC-5, que na tabela acima corresponde a R$ 861,44.
24.	O contracheque atual apresenta o pagamento do art. 62 da Lei 8.112/90, no valor de R$ 151,67, referente à FG-3, além da rubrica de FC Judicial no valor de R$ 861,40 (peça 2, p. 1-2) . O valor da FC/CD está de acordo com a tabela (1/5 de FC-5) .
25.	Desta forma, entende-se que a aposentadoria pode ser apreciada pela legalidade, pois o valor calculado para a FC Judicial está correto e existe sentença transitada em julgado amparando o seu pagamento. 
d) ato inicial de Eneide Maria de Souza
26.	A servidora Eneide Maria de Souza aposentou-se em 8/9/2015, no cargo de auxiliar de saúde, com base no artigo 3º da Emenda Constitucional 47/2005.
27.	No ato de aposentadoria consta duas rubricas relativas a decisões judiciais, referentes ao percentual de 3,17% (URV) - R$ 59,22, e vantagem pessoal Hora-Extra, R$ 676,32.
28.	Em consulta ao contracheque da inativa, observa-se que a rubrica relativa aos 3,17% foi excluída dos proventos, no entanto continua a ser paga a decisão judicial referente à vantagem pessoal - Hora-Extra (peça 2, p. 2) .
29.	A rubrica judicial relativa à hora-extra deveria ter sido absorvida pelas novas estruturas remuneratórias implantadas (ou mesmo por reajuste geral) após o provimento jurisdicional, conforme entendimento do TCU, delineado no Acórdão 2161/2005-TCU-Plenário, Ministro-Relator Walton Alencar Rodrigues, o que não ocorreu. 
30.	Diante do exposto, está ilegal o ato de aposentadoria de Eneide Maria de Souza. Ressalta-se que o ato de aposentadoria deu entrada no TCU em 3/3//2016, portanto, há menos de cinco anos, não sendo aplicável o procedimento de contraditório e ampla defesa determinado pelo Acórdão 587/2011-TCU-Plenário, Ministro-Relator Valmir Campelo. O prazo de cinco anos se expira em 3/3/2021.
e) ato inicial de Erivaldo da Natividade
31.	O servidor Erivaldo da Natividade aposentou-se em 24/8/2015, no cargo de contínuo, com proventos integrais, com base no artigo 3º da Emenda Constitucional 47/2005.
32.	No ato de aposentadoria consta duas rubricas relativas a decisões judiciais, referentes ao percentual de 3,17% (URV) - R$ 61,88, e vantagem pessoal Hora-Extra, R$ 682,05.
33.	Em consulta ao contracheque do interessado, observa-se que a rubrica relativa aos 3,17% foi excluída dos proventos, no entanto continua a ser paga a decisão judicial referente à vantagem pessoal - Hora-Extra (peça 2, p. 2) .
34.	A rubrica judicial relativa à hora-extra deveria ter sido absorvida pelas novas estruturas remuneratórias implantadas (ou mesmo por reajuste geral) após o provimento jurisdicional, conforme entendimento do TCU, delineado no Acórdão 2161/2005-TCU-Plenário, Ministro-Relator Walton Alencar Rodrigues, o que não ocorreu. 
35.	Diante do exposto, está ilegal o ato de aposentadoria de Erivaldo da Natividade. Ressalta-se que o ato de aposentadoria deu entrada no TCU em 10/3//2016, portanto, há menos de cinco anos, não sendo aplicável o procedimento de contraditório e ampla defesa determinado pelo Acórdão 587/2011-TCU-Plenário, Ministro-Relator Valmir Campelo. O prazo de cinco anos se expira em 10/3/2021.
CONCLUSÃO
36.	O ato de concessão inicial de aposentadoria de Edna Lúcia da Silva pode ser considerado legal, pois o valor da FC Judicial está correto (1/5 de FC-5) , existindo sentença judicial transitada em julgado amparando a incorporação. 
37.	Os atos de concessão inicial de aposentadoria de Dulce Minella, David Francisco Turnes, Eneide Maria de Souza e Erivaldo da Natividade estão ilegais, em razão da incorporação de vantagem pessoal Hora-Extra sem a devida absorção das rubricas. 
38.	Registre-se que a análise deste processo levou em conta os dispositivos da Resolução TCU 315/2020.
PROPOSTA DE ENCAMINHAMENTO
39.	Ante o exposto, conforme o preceituado no artigo 71, inciso III, da Constituição Federal de 1.988; c/c os artigos. 1º, inciso V, e 39, inciso II, da Lei nº 8.443/1992, c/c os artigos 1º, inciso VIII, 260, §§ 1º e 2º, do Regimento Interno/TCU, e tomando por base as informações prestadas pelo órgão de controle interno e as verificações feitas pela unidade técnica, na forma prevista no artigo 260, caput, do referido Regimento, propõe-se: 
a) considerar legal o ato de concessão inicial de aposentadoria de Edna Lúcia da Silva (CPF XXX.935.359-XX) ; 
b) considerar ilegais e negar o registro dos atos de concessão inicial de aposentadoria de Dulce Minella (CPF XXX.924.359-XX) , David Francisco Turnes (CPF XXX.871.239-XX) , Eneide Maria de Souza (CPF XXX.472.779-XX) e Erivaldo da Natividade (CPF XXX.863.369-XX) ;
c) dispensar o ressarcimento das quantias indevidamente recebidas de boa-fé, nos termos da Súmula TCU n. 106;
d) determinar à Universidade Federal de Santa Catarina, com fundamento no inciso I do art. 4º da Resolução TCU 315/2020, que adote medidas para:
            	    d.1) no prazo de quinze dias, fazer cessar os pagamentos decorrentes dos atos impugnados por esta Corte de Contas, sob pena de responsabilidade solidária da autoridade administrativa omissa, nos termos do art. 262 do Regimento Interno/TCU;
	   d.2) no prazo de trinta dias, emita novos atos, livre das irregularidades apontadas, e os submeta ao TCU pelo Sistema e-Pessoal, nos termos dos arts. 262, § 2º, do Regimento Interno desta Corte e 19, § 3º, da Instrução Normativa TCU 78/2008;
	   d.3) dar ciência, no prazo de 15 (quinze) dias, do inteiro teor desta deliberação aos interessados, alertando-os de que o efeito suspensivo proveniente da interposição de eventuais recursos junto ao TCU não os exime da devolução dos valores percebidos indevidamente após a respectiva notificação, caso esses não sejam providos; e
                      d.4) encaminhar ao Tribunal, no prazo de 30 (trinta) dias contados da ciência da decisão, documento apto a comprovar que os interessados tomaram conhecimento do acórdão.
É o relatório.

não há

Procurador Júlio Marcelo de Oliveira.

APOSENTADORIA. INCLUSÃO, EM PROVENTOS, DE PARCELA PROCEDENTE DE DECISÕES JUDICIAIS QUE DEVERIAM TER SIDO ABSORVIDAS PELAS NOVAS ESTRUTURAS REMUNERATÓRIAS IMPLANTADAS OU POR REAJUSTES GERAIS. RECONHECIMENTO DO REGISTRO TÁCITO E REVISÃO DE OFÍCIO DE ATOS ILEGAIS INGRESSADOS NO TRIBUNAL HÁ MAIS DE CINCO ANOS. LEGALIDADE E REGISTRO DE UM DOS ATOS. ILEGALIDADE E NEGATIVA DE REGISTRO PARA OS DEMAIS. DETERMINAÇÕES.

APOSENTADORIA (APOS)

Secretaria de Fiscalização de Pessoal (Sefip).

Atuo em razão de sorteio realizado nos termos do art. 13 da Resolução nº 175, de 25 de maio de 2005.
Trata-se de atos de aposentadoria exarados pela Universidade Federal de Santa Catarina em favor de Dulce Minella, David Francisco Turnes, Edna Lúcia da Silva, Eneide Maria de Souza e Erivaldo da Natividade.
A Secretaria de Fiscalização de Pessoal (Sefip) propôs considerar legal e conceder registro ao ato de aposentadoria de Edna Lúcia da Silva. A servidora tem incorporada função FC/CD, devido a decisões judiciais. Segundo a unidade técnica, o valor pago está correto e o pagamento está amparado em sentença transitada em julgado.
Quanto aos demais servidores, a Sefip manifesta-se pela ilegalidade e pela negativa de registro dos respectivos atos de aposentadoria. Todos recebem vantagem pessoal por decisão judicial. As rubricas, no entanto, deveriam ter sido absorvidas pelas novas estruturas remuneratórias ou por reajustes gerais posteriores ao provimento judicial.
O Ministério Público junto ao TCU acolhe a proposta apresentada pela unidade técnica.
Os fundamentos dos pareceres constantes dos autos estão corretos. No entanto, os atos de aposentadoria de Dulce Minella e de David Francisco Turnes deram entrada neste Tribunal há mais de cinco anos. Nesses casos, conforme decidido pelo Plenário, no Acordão nº 122/2021, relator o Ministro Walton Alencar Rodrigues, o processo deve voltar à unidade técnica para que dê imediato início aos procedimentos destinados à revisão de ofício dos respectivos atos instituídos.
2.1. Por meio do mencionado acórdão, o Plenário do TCU, por unanimidade, entendeu que ocorre o registro tácito do ato de concessão de aposentadoria, de reforma ou de pensão após cinco anos de estes haverem sido submetidos ao TCU. No entanto, entendeu também que é possível à Corte de Contas proceder à revisão de ofício daqueles que estiverem eivados de ilegalidade, em análise não exauriente, no prazo de 5 anos, com base no art. 54 da Lei nº  9.784, de 1999, em perfeita consonância com decisão proferida pelo Supremo Tribunal Federal (RE 363.553/RS) .
Quanto aos demais atos, acompanho os pareceres constantes dos autos, tomando a análise apresentada pela unidade técnica como razão para decidir.
Ante o exposto, VOTO no sentido de que seja adotado o Acórdão que ora submeto a este Colegiado.
TCU, Sala das Sessões Ministro Luciano Brandão Alves de Souza, em 9 de fevereiro de 2021.
RAIMUNDO CARREIRO 
Relator